最　高　行　政　法　院　判　決　　　　　　　　　九十三年度判字第一五五○號
　　上　訴　人　甲○○
　　被 上訴 人　勞工保險局
　　代　表　人　史　哲
右當事人間因勞保事件，上訴人對於中華民國九十二年六月六日臺北高等行政法院九
十年度訴字第六七八二號判決，提起上訴，本院判決如左：
　　主  文
上訴駁回。
上訴審訴訟費用由上訴人負擔。
　　理  由
本件上訴人主張：上訴人為中華工程股份有限公司前被保險人，因左側頰黏膜癌致殘
，申請普通疾病殘廢給付。經被上訴人審查，以上訴人已於民國八十八年十一月十七
日退職退保，並領取二十三個月老年給付在案，且上訴人於八十八年八月二十三日手
術後仍有持續治療之事實，與勞工保險條例第五十三條「治療終止」之規定不合，又
縱使上訴人於八十九年十二月二十日始治療終止審定成殘，仍屬領取老年給付後，保
險效力終止後發生之事故，乃以九十年三月一日九十保給字第六○一二八八八號函否
准所請給付。惟上訴人罹患左側頰黏膜鱗狀細胞癌，經具法定職權之全民健康保險特
約醫院診所醫師於八十八年八月二十三日診斷審定成殘且無好轉可能，符合於保險契
約有效期間內已治療終止，確定成殘之要件，被上訴人即應依勞工保險條例之規定發
給殘廢給付等情，爰請判決將將訴願決定、原處分均撤銷，並命被上訴人依勞工保險
條例第五十五條第三款規定給付上訴人第四等級之殘廢給付。
被上訴人則以：本件上訴人檢附國立台灣大學醫學院附設醫院九十年一月十九日出具
之殘廢診斷書申請殘廢給付，據該診斷書載，上訴人因左側頰黏膜癌，於八十八年八
月二十三日審定成殘時值住院治療中，且其後仍有持續治療之事實，顯見其時症狀尚
未固定，未符勞工保險條例第五十三條「治療終止」之規定。又縱其審定成殘日期為
八十九年十二月二十日，亦係於八十八年十一月十七日保險效力終止後始審定成殘，
與請領規定不符，被上訴人否准所請殘廢給付，揆諸勞工保險條例第十九條、第二十
條第二項及第五十三第一項規定並無不合等語，作為抗辯。
原審斟酌全辯論意旨及調查證據之結果，以上訴人為中華工程股份有限公司前被保險
人，因左側頰黏膜癌致殘，申請普通疾病殘廢給付。經被上訴人勞工保險局審查，認
定上訴人已於八十八年十一月十七日退職退保，並領取二十三個月老年給付在案，其
於八十八年八月二十三日審定成殘後仍有持續治療之事實，與勞工保險條例第五十三
條「治療終止」之規定不合。又縱使其於八十九年十二月二十日始治療終止審定成殘
，仍屬領取老年給付後，保險效力終止後發生之事故，乃以九十年三月一日九十保給
字第六○一二八八八號函否准所請給付。依據上訴人申請殘廢給付所檢附國立台灣大
學醫學院附設醫院九十年一月十九日出具之殘廢診斷書雖記載治療終止審定成殘日期
為八十八年八月二十三日，但上訴人八十八年八月二十三日所謂審定成殘時值住院治
療中，且其後仍有持續治療之事實，顯見其時症狀尚未固定，依勞工保險條例施行細
則第七十七條之定義，顯未符勞工保險條例第五十三條「治療終止」之規定。是以依
該診斷書之記載，上訴人罹患之傷病，經治療後，症狀固定，身體遺存障害之日期應
為該台大醫院九十年一月十九日出具之殘廢診斷書記載之最後治療日即八十九年十二
月二十日，惟上訴人早於八十八年十一月十七日因領取老年給付致保險效力終止，故
其成殘縱屬實在，亦屬保險效力終止後所生之事實，與請領規定不符，被上訴人乃否
准所請殘廢給付。揆諸勞工保險條例第十九條、第二十條第二項及第五十三第一項規
定並無不合。至於勞工保險條例施行細則第七十八條固規定：「．．．請領殘廢給付
者，以全民健康保險特約醫院或診所診斷為永久殘廢或不能復原之當日為本條例第三
十條所定得請領之日」，惟仍係以經被上訴人審查無訛之診斷證明書，始可作為請領
殘廢給付之依據。上訴人主張被上訴人應依據台大醫院九十年一月十九日出具之殘廢
診斷書，即應予上訴人殘廢給付云云，自不可採。本件有關上訴人所患於何時已達再
行治療仍不能期待其治療效果之狀態，而可診斷為永不能復原乙節，經被上訴人於原
審訴訟進行中函請國立台灣大學附設醫院提供其就診病歷影本後，連同其申請書件、
殘廢診斷書送請被上訴人特約專科醫師審查，該審查既係被上訴人即保險人於審核上
訴人殘廢給付認為有複檢必要時，依施行細則第七十六條第三項規定通知出具殘廢診
斷書之醫院或診所檢送必要之檢查紀錄或有關診療病歷，另行指定醫師所為審查，即
係勞工保險條例第五十六條之複檢程序，上訴人主張被上訴人未依該條規定複檢，殊
有誤解。又上開法條規定「另行指定醫院或醫師複檢」，則被上訴人所指定之特約醫
師，自有其專業，不論其是否係被上訴人聘任，經指定醫師所為專業判斷，殊不容上
訴人任意否認，則被上訴人於本件行政訴訟中再行送請被上訴人特約許醫師複檢，自
屬合於複檢程序，上訴人質疑專業醫師法定職權，殊屬不合。又該複檢結果屬醫藥方
面之專業判斷，自應採低密度之適法性審查，附此敘明。又查，上開專業醫師審查意
見已慮及上訴人手術當日即開立之殘廢狀態，並無重要事項漏未斟酌之情事，自可採
信，則上訴人在手術當日既無法客觀評估可能傷殘狀況，其時症狀尚未固定，未符勞
工保險條例第五十三條「治療終止」，應可認定。上訴人以自已意見認台大醫院九十
年一月十九日出具之殘廢診斷書記載之顏面部遺存之醜形等符合勞工保險殘廢給付標
準表第四十項「咀嚼、嚥下及言語之機能遺存顯著障害者」及第五十七項「頭部、顏
部或頸部受損壞致遺存顯著醜形者」等二項殘廢項目云云，並不可採。本件依被上訴
人特約專科醫師之意見，上訴人於手術三個月後（即八十八年十一月二十三日）可評
估其殘廢狀況，惟因上訴人於八十八年十一月十七日退職退保，並已領取二十三個月
老年給付，則於八十八年十一月二十三日殘廢狀況確定時，係屬保險效力終止後之事
故，自不得請領殘廢給付。從而，被上訴人否准上訴人所請給付，並無不合，訴願決
定遞予駁回，亦無違誤，均應予維持，因將上訴人之訴駁回。
上訴意旨略謂：按勞工保險條例第五十三條第二項規定意旨，只要保險人自設或特約
醫院診斷被保險人身體遺存之障害永不能復原時，即得請領殘廢給付。上訴人於八十
八年八月二十三日手術時即已遺存顏面部疤痕之顯著醜形，該醜形之殘廢狀況再行治
療已無法期待治療的效果，符合勞工保險殘廢給付標準表第五十七項第十等級殘廢項
目。另因接受左側頸部清除術，也符合勞工保險殘廢給付標準表第八十八項第七等級
殘廢項目。上述障害狀況均為台大醫院或被上訴人特聘醫師所做之專業判斷，上訴人
實已符合請領殘廢給付之要件，但被上訴人對此有利於上訴人的事實一概漠視，顯已
違反行政程序法第九條、第三十六條及第四十三條所揭櫫之「有利不利注意」及「斟
酌全部陳述與調查事實及證據」原則。勞工保險條例施行細則其本質為法規命令，要
不能限制人民之權利，否則依行政程序法第一百五十八條規定，其規定無效，自屬當
然。而一般對於「治療」之概念，適用於醫療給付層面之問題，然並非作為判斷是否
構成殘廢之用。為達合理判斷是否構成殘廢之目的而使用之「治療終止」概念中其所
謂之「治療」，從目的解釋之角度應係指「對遭致病變之器官、系統，所為具挽回其
功能使不致毀損之特定目的而施以之治療行為」而言。苟治療行為不具「挽回其功能
使不致毀損之特定目的」，即屬治療終止，此亦即為勞工保險條例施行細則第七十七
條針對治療終止所為定義之真意。其定義之重點乃在「再行治療仍不能期待其治療效
果之狀態」，至「是否再行治療」則非所論。另參行政院勞工委員會八十八年十一月
十日台八十八勞保二字第○○四九六八五號函意旨，上訴人所提出之台大醫院出具的
勞工保險殘廢診斷書，確已符合勞工保險殘廢給付標準表第四十項及第五十七項等二
項殘廢項目，符合勞工保險條例施行細則第七十七條有關治療終止之定義。根據勞保
局組織條例第十一條及勞工保險條例第五十一條第三項規定，被上訴人雖可聘用兼任
醫師，但也僅只於組織法中有所編制，被上訴人所特聘之醫師是請來審核診療費用，
而不是用來審核殘廢給付的。另參照司法院釋字第五三五號解釋意旨，必須具有法定
職權者才能從事法定事項。被上訴人的特約醫師既然不具備審核殘廢給付的法定職權
，則被上訴人依據其見解來做審核的認定，根本就是違法的。其次，依勞工保險條例
第五十三條、第五十四條及施行細則第七十六條第二項、第七十八條第一項等之規定
，唯有全民健康保險特約醫院或診所所聘之醫師具有審定是否成殘的法定職權。被上
訴人完全採信其特聘醫師之審查意見，而對上訴人所提台大醫院出具之勞工保險殘廢
診斷書何以不予採認，原審法院未予注意，自有判決適用法規不當之判決違背法令。
又依勞工保險條例第十九條第一項規定，只要被保險人在保險有效期間發生保險事故
的話，被保險人或其受益人就可以依勞工保險條例的規定請領勞工保險各項保險給付
。另原審對被上訴人之主管機關九十二年三月六日勞保二字第○九二○○○九四七三
號函此一有利上訴人之函釋未予注意，率爾下決斷，亦有判決不適用法規或適用不當
者之違背法令。又遍查勞工保險條例，僅於第五十七條規定領取殘廢給付並且不能繼
續工作者，其保險效力始為終止，斷非已領取老年給付者，其保險效力已終止。且參
照行政院勞工委員會八十八年十二月一日台八十八勞保三字第○○五一○九二號函釋
意旨，亦認為領取老年給付後，仍得再領取殘廢給付，臺北高等行政法院九十一年度
訴字第一一四六號判決亦持相同見解云云。
按勞工保險條例第十九條第一項規定：「被保險人或其受益人，於保險效力開始後，
停止前發生保險事故者，得依本條例規定，請領保險給付。」第五十八條第二項規定
：「被保險人已領取老年給付者，不得再行參加勞工保險。」第五十三條規定：「被
保險人因普通傷害或罹患普通疾病，經治療終止後，如身體遺存障害，適合殘廢給付
標準表規定之項目，並經保險人自設或特約醫院診斷為永久殘廢者，得按其平均月投
保薪資，依同表規定之殘廢等級及給付標準，一次請領殘廢補助費，殘廢給付標準表
如附表二。」、「被保險人領取普通傷病給付期滿，或其所患普通傷病經治療一年以
上尚未痊癒，如身體遺存障害，適合殘廢給付標準表規定之項目，並經保險人自設或
特約醫院診斷為永不能復原者，得比照前項規定辦理。」依上開規定，被保險人因傷
病請領殘廢給付之要件，須經治療終止、領取傷病給付期滿或所患普通傷病經治療一
年以上，且屬於保險效力開始後，停止前發生之保險事故，方符規定。上訴人於領取
老年給付後，依規定已不得再行參加勞工保險，即應自退保當日起其保險效力終止，
乃屬當然。又所謂「治療」，依一般社會通念，可分為住院治療及門診治療（含追蹤
治療）。依勞工保險條例施行細則第七十七條規定：「本條例第五十三條第一項及第
五十四條第一項所稱治療終止，指被保險人罹患之傷病，經治療後，症狀固定，再行
治療仍不能期待其治療效果之狀態。」上開規定係闡釋法律所稱「治療終止」之文義
，並無限制人民之權利，自無牴觸母法可言。是以「經治療終止」，係指該普通傷害
或罹患普通疾病經治療後，其症狀固定，已獲得有效控制或緩解之狀態而言。至於「
領取傷病給付期滿」或「治療一年以上尚未痊癒者」，係指經長期間之治療過程中，
致身體某些部位之器官機能之減退或喪失時，在醫學上可經醫師診斷屬於遺存障害者
而言。而上訴人於八十八年八月二十三日審定殘廢當時是否符合殘廢給付標準，核屬
事實認定問題，原審法院有衡情斟酌之權，苟已斟酌全辯論意旨及調查證據之結果，
而未違背論理法則或經驗法則，不得遽指為違法。原判決以上訴人申請殘廢給付所檢
附國立台灣大學醫學院附設醫院九十年一月十九日出具之殘廢診斷書雖記載治療終止
審定成殘日期為八十八年八月二十三日，但上訴人八十八年八月二十三日所謂審定成
殘時值住院治療中，且其後仍有持續治療之事實，顯見其時症狀尚未固定，未符勞工
保險條例第五十三條「治療終止」之規定。是依該診斷書之記載，上訴人罹患之傷病
，經治療後，症狀固定，身體遺存障害之日期應為該台大醫院九十年一月十九日出具
之殘廢診斷書記載之最後治療日即八十九年十二月二十日，惟上訴人早於八十八年十
一月十七日因領取老年給付致保險效力終止，故其成殘縱屬實在，亦屬保險效力終止
後所生之事實，與請領規定不符，為其判斷之依據。經核原判決認定之事實並無違背
論理法則或經驗法則，亦無上訴人所指有判決適用法規不當等違背法令情事。又按保
險人為審核保險給付認有必要者，得向各該醫院、診所要求提出報告，或調閱各該醫
院、診所及投保單位之病歷、檢查化驗紀錄或放射線診斷攝影片（Ｘ光照片）及其他
有關文件；認有複檢必要時，得另行指定醫院或醫師複檢，並得通知出具殘廢診斷書
之醫院或診所檢送必要之檢查紀錄或有關診療病歷，固為勞工保險條例第二十八條、
第五十六條及同條例施行細則第七十六條第三項所規定。惟保險人於審核殘廢給付時
，得本於職權自行審核；亦得檢具相關診療病歷文件徵詢專業醫師之意見（未實施複
檢）；於認為有複檢之必要時，再另行指定醫院或醫師複檢，尚非法所不許。上訴人
主張，只要經保險人自設或特約醫院診斷被保險人身體遺存之障害永不能復原時，即
得請領殘廢給付；被上訴人如果對上訴人所提供之診斷書有疑義，自應循法律規定另
行指定醫院或醫師予以複檢，被上訴人僅依特聘之專業醫師審查意見來認定，應屬違
法；及依勞工保險條例之規定，並非已領取老年給付者，其保險效力即行終止云云，
殊無足採。至原判決認為被上訴人於本件行政訴訟中再行送請特約許醫師複檢，自屬
合於複檢程序，理由雖有未洽，惟尚不影響於判決之結果。上訴論旨，無非就原審取
捨證據、認定事實之職權行使事項，任加指摘，並就原審適用法律之見解有所爭執，
核其上訴難認有理由，應予駁回。
據上論結，本件上訴為無理由，爰依行政訴訟法第二百五十五條第一項、第九十八條
第三項前段，判決如主文。
中　　華　　民　　國　　九十三　　　年　　　十二　　　月　　　九　　　　日
                    最 高 行 政 法 院  第 三 庭
                                審 判 長 法  官　　　廖　政　雄
                                         法  官　　　林　清　祥
                                         法  官　　　鍾　耀　光
                                         法  官　　　姜　仁　脩
                                         法  官      胡　國　棟
右  正  本  證  明  與  原  本  無  異
　　　　　　　　　　　　　　　　　　　　 法院書記官　蘇　金　全
中　　華　　民　　國　　九十三　　　年　　　十二　　　月　　　九　　　　日
